最高法院民事判決　　　　　　　　　 111年度台上字第1139號
上　訴　人　李瑞美
訴訟代理人　黃絢良律師
被 上訴 人　張震亞
訴訟代理人　吳漢成律師
上列當事人間請求遷讓房屋再審之訴事件，上訴人對於中華民國
110年12月10日臺灣高等法院花蓮分院第二審判決（110年度上字
第27號），提起上訴，本院判決如下：
    主  文
原判決廢棄，發回臺灣高等法院花蓮分院。
    理  由
一、本件上訴人主張：被上訴人張震亞於前訴訟程序對伊提起請
    求遷讓房屋事件，經臺灣臺東地方法院（下稱臺東地院）於
    民國108年9月12日以108 年度訴字第74號為被上訴人勝訴判
    決，伊應將門牌臺東市○○街00號房屋（下稱系爭房屋）及
    其坐落基地（與系爭房屋合稱系爭不動產）遷還予被上訴人
    （下稱原確定判決）。然被上訴人於前訴訟程序起訴狀所載
    伊之住居所為系爭房屋或桃園市○○區○○○路000巷0號（
    下稱蘆竹址），均非正確，而未陳報伊於匯款單記載之桃園
    市○○區○○路0段000號5 樓（下稱大園址），致開庭通知
    未合法送達予伊，法院逕以一造辯論而為判決。迨被上訴人
    持原確定判決聲請強制執行後，伊於109年3月11日向執行法
    院聲請閱卷，始悉上情。伊未參與前訴訟程序，致無從提出
    伊於107 年前匯款至被上訴人帳戶之匯款單86紙（下稱系爭
    匯款單）為證據，可證明伊已支付尾款，法院如經斟酌，伊
    可受較有利益之裁判等情。爰依民事訴訟法第496條第1項第
    6 款、第13款規定，求為將原確定判決廢棄，駁回被上訴人
    之訴之判決。
二、被上訴人則以：伊於前訴訟程序起訴狀記載上訴人戶籍址（
    系爭房屋）及曾留存之蘆竹址為住居所，並未主張其所在不
    明，伊從未收受系爭匯款單，與民事訴訟法第496條第1項第
    6 款之再審事由不符。系爭匯款單於前訴訟程序言詞辯論終
    結前已存在，並非上訴人所不知，致未經斟酌，現始知之，
    或知有此而不能使用，現始得使用之情形。況依兩造於94年
    8月25日所簽買賣契約書（下稱系爭買賣契約）第3條第3 款
    約定，上訴人應於95年6月25日交付尾款新臺幣（下同）200
    萬元，並無分期給付約定，其未履行，業經伊合法解除系爭
    買賣契約，原確定判決判命上訴人應遷還系爭不動產，並無
    違誤等語，資為抗辯。
三、原審維持第一審所為駁回上訴人再審之訴之判決，駁回其上
    訴，無非以：
  ㈠臺東地院於前訴訟程序於108年9月12日宣示判決，未據上訴
    ，於同年10月23日確定，有確定證明書可稽。被上訴人持原
    確定判決聲請法院強制執行，執行法院於109年2月25日履勘
    現場，上訴人嗣於同年3 月11日聲請閱卷始知悉原確定判決
    ，並於同年4月1日提起本件再審之訴，與民事訴訟法第 500
    條第2項中段規定相符，為法之所許。
  ㈡被上訴人於前訴訟程序之起訴狀記載上訴人之住所為系爭房
    屋（戶籍址）、居所為蘆竹址，法院將起訴狀繕本及108 年
    8 月22日言詞辯論期日通知書，以寄存送達方式送達上開二
    址，惟上訴人未向寄存機關具領，有送達證書及寄存登記資
    料足憑。參以上訴人在系爭買賣契約之簽名欄記載其住所地
    址為系爭房屋，自91年11月5日遷入該屋為戶籍址，至108年
    8 月22日言詞辯論期日時未有遷移，復於第一審自承系爭房
    屋係祖厝，沒有變更戶籍必要等各情。堪認被上訴人可得知
    悉上訴人之住所為系爭房屋，於前訴訟程序據以陳報，並未
    指稱上訴人所在不明。上訴人自陳未曾寄送匯款單予被上訴
    人，被上訴人無從於前訴訟程序知悉上訴人之大園址。上訴
    人主張原確定判決有民事訴訟法第496條第1項第6 款「當事
    人知他造之住居所，指為所在不明而與涉訟」之再審事由，
    即屬無據。
  ㈢上訴人於再審程序提出系爭匯款單，屬原確定判決言詞辯論
    終結前已存在之證物，其因未具領開庭通知書，而不知前訴
    訟程序之存在，致未能於審理中提出並主張，堪認有當時不
    能提出，現始得使用之情形。又被上訴人於前訴訟程序主張
    ：上訴人以250 萬元買受被上訴人所有系爭不動產，依約應
    於95年6月25日交付尾款200萬元，並自締約（94年8 月25日
    ）起按月清償銀行貸款（利息）至95年6 月25日為止，詎上
    訴人迄未給付尾款，亦未清償銀行貸款，已於108 年4月9日
    函催上訴人於10日內清償，並以起訴狀繕本送達為解除契約
    之意思表示等情，依民法第259條、第767條規定，請求上訴
    人遷還系爭不動產。上訴人提出其自94年9月12日起至107年
    6月20日止按月匯款共214萬4550元至被上訴人在有限責任花
    蓮第二信用合作社第00000000000000000 號帳戶之系爭匯款
    單，僅能認定其有匯款予被上訴人之事實，究竟有無付清尾
    款，被上訴人得否解約等事項，以系爭買賣契約並無上訴人
    得按月分期給付尾款之約定，尚需以其至再審程序聲請傳喚
    證人蘇淑芬之證詞合用為證，非法院僅斟酌系爭匯款單，上
    訴人即可受有利益裁判，與民事訟訟法第496條第1項第13款
    要件尚有未合，無可採取。
  ㈣從而，上訴人主張原確定判決有民事訴訟法第496條第1項第
    6 款、第13款之再審事由，為無理由，應予駁回等詞，為其
    判斷之基礎。
四、本院判斷：
  ㈠按民事訴訟法第496條第1項第13款規定：當事人發見未經斟
    酌之證物或得使用該證物者，但以如經斟酌可受較有利益之
    裁判者為限。所謂「得使用未經斟酌之證物」，係指當事人
    在前訴訟程序事實審言詞辯論終結前已存在之證物，雖知有
    該證物之存在而不能使用，現始能使用者而言。且須該證物
    一經斟酌，當事人即可受較有利益之裁判者為限。
  ㈡查上訴人於再審程序提出其自94年9月12日起至107 年6月20
    日止匯款共214 萬4550元予被上訴人之系爭匯款單，屬前訴
    訟程序事實審言詞辯論終結前已存在之證物，上訴人不知前
    訴訟程序存在，有當時不能提出，現始得使用之情形。又被
    上訴人於前訴訟程序係以上訴人未依系爭買賣契約第3條第3
    款約定，於95年6月25日交付尾款200萬元並清償銀行貸款為
    由，以起訴狀繕本之送達為解約之意思表示。系爭房屋為上
    訴人之戶籍址，至108年8月22日從未遷移，均為原審認定之
    事實（見原判決第5、7、8頁）。然依被上訴人於108年4月9
    日寄發予上訴人（戶籍址）之存證信函記載：茲再以本函催
    告上訴人，請於文到10日內依兩造合約第3條第3款支付尾款
    等語（見前訴訟程序卷第12頁）。似見上訴人應給付之尾款
    200萬元，原約定應於95年6月25日（定日）付款，被上訴人
    其後允許上訴人緩期（於文到10日內）給付。果爾，系爭匯
    款單顯示上訴人在上開緩期履行期間前，至107年6月20日止
    已匯款共214 萬4550元予被上訴人，被上訴人自陳其與上訴
    人間僅有系爭買賣契約關係（見一審卷第374 頁），似此情
    況，能否謂上訴人未給付尾款，而應負給付遲延之責？被上
    訴人以上訴人遲延給付尾款為由，解除系爭買賣契約，是否
    合法？均滋疑義。上訴人於再審程序提出系爭匯款單，如經
    斟酌，是否不足以令其受較有利益之裁判？有詳予研求之餘
    地。原審未遑詳查細究，即為不利上訴人之判決，自嫌速斷
    。上訴論旨，指摘原判決違背法令，求予廢棄，非無理由。
五、據上論結，本件上訴為有理由。依民事訴訟法第477條第1項
    、第478條第2項，判決如主文。
中    華    民    國   111    年    5     月    26    日
                      最高法院民事第五庭
                          審判長法官  袁  靜  文  
                                法官  陳  靜  芬  
                                法官  石  有  為  
                                法官  許  秀  芬  
                                法官  林  金  吾  
本件正本證明與原本無異
                                      書  記  官
中    華    民    國   111    年    6     月    15    日